---
title: "Análise descritiva"
author: "Francisco Rubens"
format: pdf
---

```{r, echo=F, warning=F, error=F, message=F}
library(lmtest)
```


# Carregando a base

```{r}
data <- read.csv2("usairpollution.csv")
```

# Análise

Os dados são de poluição do ar de 41 cidades dos Estados Unidos.
Relativos a base, as variáveis são:

Variável| Descrição
:-|:----------:
X| Cidade dos Estados Unidos
SO2| Teor de SO2 (dióxido de enxofre) do ar em microgramas por metro cúbico.
temp| Temperatura média anual em Fahrenheit.
manu| Número de empresas manufatureiras que empregam 20 ou mais trabalhadores.
popul| Tamanho da população (censo de 1970) em milhares.
wind| Velocidade média anual do vento em milhas por hora.
precip| Precipitação média anual em polegadas.
predays| Número médio de dias com precipitação por ano.

```{r}
summary(data[,-1])
```

Pelo `summary` é possível ver os mínimos, máximos, médias e os quartis. É possível porceber as variáveis que são bem assimétricas (SO2, manu, popul). Nota-se também que algumas variáveis devem possuir outliers (SO2, manu, popul).

```{r}
for(i in 2:8){
  boxplot(data[,i], main=paste("Boxplot de",names(data)[i]), col=rainbow(7)[i-1])
}
```

Pelos boxplots é possível perceber as assimetrias e os outliers.  

# Relação entre as variáveis

A concentração média anual de dióxido de enxofre, em microgramas por metro cúbico, é uma medida da poluição do ar em cidades. A questão de interesse aqui é quais ou como os aspectos do clima e da ecologia humana medidos pelas outras seis variáveis influenciam a poluição?

```{r}

plot(data[,-1], col="red")

```

Por esse gráfico é possível perceber as relação entre as variáveis, e nota-se uma correlação linear forte entre `manu` e `popul`. Já SO2 não parece ter nenhuma correlação forte com outras variáveis, mas é possível perceber alguma correlação com `manu` e `popul`, principalmente com `manu`, em que os valores estão menos dispersos.

Para verificar a influência das variáveis na poluição foram ajustados alguns modelos, o modelo que mais explicou a poluição foi: 

$$Y_i = \beta_0 + \beta_1X_{i1} + \beta_2X_{i2} + \epsilon_i$$
Sendo, $X_{i1}$ a variável `manu` e $X_{i2}$ a variável `popul`, além disso, foram removidos os outliers (valores acima de 70) de `SO2`.
```{r}

df <- data[data$SO2 <= 70,]

fit <- lm(df[,2]~., data = df[,c(-1,-2, -3, -6, -7, -8)])
summary(fit)
```

Sendo assim, o modelo ajustado foi:

$$Y_i = 22,36 + 0,07X_{i1} - 0,04X_{i2} + \epsilon_i$$
Modelo que explica 39% da variação dos dados, com todos os coeficiente significativos a 5% de significância.

## Verificando as suposições 

```{r}
plot(fit$residuals)
abline(h=0, col="red")
```

No gráfico de dispersão não se percebe nenhuma tendência, logo os resíduos parecem estar aleatoriamente distribuidos em torno do zero.

```{r}
par(mfrow=c(1,2))
hist(fit$residuals, main="Histograma dos resíduos")
qqnorm(fit$residuals)
qqline(fit$residuals, col="red")
```

Verificando a suposição de normalidade, vemos uma pequena assimetria no histograma dos resíduos, porém um gráfico os valores concentrados em torno do zero com as caudas mais leves. Já no gráfico Quantil-Quantil da normal, nota-se que apenas as caudas não estão em conformidade com a linha da normal teórica, o que não é um problema.

```{r}
shapiro.test(fit$residuals)
manu <- df[,4]
popul <- df[,5]
bptest(formula(fit))
```
Para complementar a análise gráfica foi feito o teste de Shapiro-Wilk, que não rejeita a hipótese de normalidade (p-valor de 0,1584) e o teste de Breusch-Pagan que não rejeita a hipótese de homogeneidade da variância (p-valor de 0,9953).

## Conclusão do modelo  

Dado que o modelo parece não violar as suposições do modelo, conclui-se que o número de empresas manufatureiras que empregam 20 ou mais trabalhadores influenciam no aumento do teor de SO2 (dióxido de enxofre) do ar em microgramas por metro cúbico, enquanto o tamanho da população (censo de 1970) em milhares influencia na diminuição.



